【裁判字號】    99,消債抗,258
【裁判日期】    991209
【裁判案由】    聲請免責
【裁判全文】
臺灣高雄地方法院民事裁定           99年度消債抗字第258號
抗  告  人  林貴絮
上列抗告人因聲請免責事件，對於民國99年10月25日本院99年度
消債聲字第126 號裁定提起抗告，本院裁定如下：
    主  文
抗告駁回。
抗告費用新臺幣壹仟元由抗告人負擔。
    理  由
一、抗告意旨略以：原審裁定所指抗告人刷卡購買之藥物及健康
    食品，係為治療供予抗告人之家人健康及療養之用，乃身體
    療養所需，並無浪費及任意消費之情形，且抗告人除上開刷
    卡消費外，別無其他消費，抗告人為求健康生存，卻被原審
    認為確有浪費情事，實為不合人性之指摘，抗告人上開消費
    內容係健康食品，有療養之功用，並非生活以外之消費；而
    其消費金額每月亦僅約4,000 元，原審裁定實有過苛之嫌，
    爰依法提起抗告，請求廢棄原裁定，並准抗告人免責等語。
二、按「法院為終止或終結清算程序之裁定確定後，除別有規定
    外，應以裁定免除債務人之債務。」；「債務人有下列各款
    情形之一者，法院應為不免責之裁定，但債務人證明經普通
    債權人全體同意者，不在此限：一、於7 年內曾依破產法或
    本條例規定受免責；二、隱匿、毀損應屬清算財團之財產，
    或為其他不利於債權人之處分；三、捏造債務或承認不真實
    之債務；四、因浪費、賭博或其他投機行為，致財產顯然減
    少或負擔過重之債務，而生開始清算之原因；五、於清算聲
    請前1 年內，已有清算之原因，而隱瞞其事實，使他人與之
    為交易致生損害；六、明知已有清算原因之事實，非基於本
    人之義務，而以特別利於債權人中之一人或數人為目的，提
    供擔保或消滅債務；七、隱匿、毀棄、偽造或變造帳簿或其
    他會計文件之全部或一部，致其財產之狀況不真確；八、故
    意於財產及收入狀況說明書為不實之記載，或有其他故意違
    反本條例所定義務之行為。」，消費者債務清理條例（下稱
    消債條例）第132 條、第134 條分別有明定。按消費者債務
    清理制度並非逕將債務人恣意消費所造成之債務任意轉嫁予
    債權人負擔，又債務人免責制度目的係在鼓勵勤勞誠實之債
    務人，並非縱容債務人奢侈浪費，倘債務人於聲請清算前之
    相當期間內，不當利用信用金融之機會，恣意從事非屬通常
    生活所需之鉅額或奢侈性、浪費性之消費，全然未慮及個人
    日後履行返還債務之能力，反而希冀利用消債條例中所定免
    責制度、濫用清算程序藉以規避償還責任，自與該條例立法
    本旨有違。
三、經查：
  (一)抗告人自民國98年間聲請開始清算程序，經本院以98年度消
    債清字第5 號裁定開始清算程序，然因抗告人之清算財團之
    財產不敷清償消債條例第108 條所定費用及債務，本院以98
    年度司執消債清字第37號終止清算程序確定。抗告人遂向本
    院聲請為免責裁定，經本院以99年度消債聲字第126 號裁定
    抗告人不予免責等情，有前開裁定在卷可稽。
  (二)本件清算程序終止後，債權人花旗（台灣）商業銀行股份有
    限公司（下稱花旗銀行）表示不同意抗告人免責，嗣經本院
    函詢抗告人之其他債權人就抗告人應否免責表示意見，其債
    權人臺灣土地銀行股份有限公司（下稱土地銀行）、澳商澳
    盛銀行集團股份有限公司台北分公司（原荷蘭銀行，下稱澳
    盛銀行）、臺灣新光商業銀行股份有限公司（下稱新光銀行
    ）均表示不同意抗告人免責，有上開債權人之陳報狀及函文
    附卷可稽，是抗告人應否為免責，取決於其是否不具消債條
    例第134 條之各款消極事由而定。
  (三)觀諸抗告人之債權人所提出之信用貸款及信用卡消費明細等
    資料，可知抗告人於93年7 月間向土地銀行申請信用貸款30
    萬元、共分84期按月清償借款；又於95年8 月間以花旗銀行
    信用卡辦理餘額代償新光銀行信用卡債務186,2 90元；另於
    96年7 月起以澳盛銀行（原荷蘭銀行）信用卡分期預借現金
    達15萬元（見本院99年度消債聲字第126 號卷第9 頁、第
    10頁至第20頁，下稱司債聲卷；見本院98年度司執消債清字
    第37號卷第102 頁，下稱司執消債清卷）。審酌抗告人現雖
    無收入、名下僅有汽車、投資各1 筆（見消債聲卷第36頁）
    ，然其95年薪資所得達502,428 元（見本院98年度消債清字
    第5 號卷第66頁，下稱消債清卷），換算每月薪資為41,
    869元，且其無扶養費支出，參諸內政部社會司公告95年間
    臺灣省每人每月最低生活費用為9,210 元以觀，堪認抗告人
    當時收入已足供維持生活，且有餘額32,659元得用以清償債
    務，再無借款支應之必要，然抗告人於前開信用貸款未完全
    清償之情況下，竟於96年間再度持現金卡借款15萬元，其金
    額顯已超逾一般人生活必要之支出金額，已堪認有浪費之情
    事。再者，觀諸抗告人信用卡之消費內容，抗告人以新光銀
    行信用卡分別於92年10月21日、92年11月25日、92年12月22
    日、93年1 月29日、93年2 月25日於八采生技國際股份有限
    公司刷卡消費11,200元、8,000 元、11,200元、11,200元、
    14,400元合計達56,000元；又於94年1 月11日、94年2 月25
    日、94年4 月4 日、94年6 月21日、94年9 月8日、94年12
    月1 日、95年3 月1 日、95年6 月1 日於桐核閎生物科技股
    份有限公司刷卡消費60,000元、9,000 元、4,800 元、3,70
    0 元、10,880元、3,360 元、3,360 元、5,040 元合計達10
    0,140元；另於94年2 月28日於紅陽科技股份有限公司刷卡
    消費44,700元，上開消費總計200,840 元，均有抗告人之信
    用卡明細資料附卷可稽（見消債聲卷第26頁至第35頁）。抗
    告人雖主張上開消費係供予抗告人之家人健康及療養之用云
    云，然就消費內容以及必要性均未舉證以實其說，自難憑採
    ，況抗告人所花費之金額已超逾一般合理程度，且當時抗告
    人經濟狀況已陷窘境，在收入不足之狀況下，消極面理應減
    少開支，量入為出，其竟未衡量自身是否仍有充分之償債能
    力，即開支花用高達20萬餘元，足徵抗告人於清償能力不足
    之情形下，猶未撙節開銷，據實控制支出，避免不必要之花
    費以降低負債，則其恣意花費任令債務增加至難以負擔而終
    致不能清償，自堪認係因奢侈、浪費之行為而導致負擔過重
    之債務。
四、綜上，抗告人既已知返還債務有所困難，收入已有不足清償
    債務之情，竟未衡量自身是否仍有充分之償債能力而持續過
    度消費，未撙節開銷，據實控制支出，避免不必要之花費以
    降低負債，則其恣意花費任令債務增加至難以負擔而終致不
    能清償，堪認其確有因浪費、賭博或其他投機行為，致財產
    顯然減少或負擔過重之債務，而生開始清算原因情事。是抗
    告人確有消債條例第134 條第4 款之事實，自不得為為免責
    之裁定。原審裁定不予免責，核無違誤，抗告意旨指摘原裁
    定不當，求予廢棄另為適法裁定，為無理由，應予駁回。
五、據上論結，本件抗告為無理由，依消費者債務清理條例第15
    條，民事訴訟法第495 條之1 第1 項、第449 條第1 項、第
    95條、第78條，裁定如主文。
中    華    民    國    99    年    12    月    9     日
                  民事第三庭  審判長法  官  朱玲瑤
                                    法  官  楊詠惠
                                    法  官  劉傑民
上為正本係照原本作成。
不得再抗告。
中    華    民    國    99    年    12    月    9     日
                                    書記官  呂姿儀

司法院資訊處製作；財團法人民間司法改革基金會備份。
